【裁判字號】    89,台上,6063
【裁判日期】    891012
【裁判案由】    瀆職
【裁判全文】
最高法院刑事判決                              八十九年度台上字第六○六三號
    上  訴  人  甲○○
    選任辯護人  張業照律師
右上訴人因職案件，不服台灣高等法院台中分院中華民國八十七年七月二十四日第
二審判決 (八十六年度上易字第一六九○號，起訴案號：台灣南投地方法院檢察署八
十五年度偵字第三五七二號 )，提起上訴，本院判決如左：
    主  文
原判決撤銷，發回台灣高等法院台中分院。
    理  由
本件原判決認定上訴人甲○○係南投縣仁愛鄉公所建設課課員，負責承辦違章建築之
查報處理及建造執照、使用執照之核發等業務，為依據法令從事公務之人員。緣於民
國八十五年八月間，仁愛鄉公所接獲署名王慧美及仁愛鄉春陽村村民之檢舉信函，檢
舉仁愛鄉鄉民代表會主席黃林秋菊於仁愛鄉大同村信義巷三七、七七號所經營之「以
馬內利農莊」旅係違章建築，上訴人對於該檢舉事項依法應予保密、不得洩漏，竟
在仁愛鄉公所內將該檢舉信函影印本交付黃林秋菊收執，而洩漏國防以外應予秘密之
文書。嗣因黃林秋菊為避免前開旅被拆除，遂以「新建」農舍名義，申請建造執照
及使用執照，上訴人與其課長古秋來( 另由原審更審中 )均明知該農莊實際經營旅
業，且黃林秋菊前於八十年間申請核准建造之農舍，距其本次申請建造、使用執照之
房屋即獨立木屋四棟在十公里範圍內，不符合無自用農舍之要件，自不能准許，上訴
人與古秋來竟基於共同圖利黃林秋菊之犯意，為規避實施區域計劃地區建築管理辦法
第六條第二項第二款申請建造農舍時，應檢附無自用農舍證明之規定，明知黃林秋菊
申請補發執照之農舍，係新建之四棟獨立木屋，依建築法第九條規定，應不得以建造
類別「增建」方式核發「自用農舍」建造執照及使用執照，竟於渠二人職務上所掌之
公文書即執照上登載建造類別為「增建」之不實事項，分別於八十五年九月二十四日
發給建造執照，八十五年十月五日發給使用執照。足生損害於仁愛鄉公所對建築管理
之正確性，使該旅免於拆除得以繼續營業，間接圖利黃林秋菊免受拆除損失依工程
造價，計算為新台幣（下同）六十六萬三千五百元之利益等情。因而撤銷第一審之判
決，改判論處上訴人共同依據法令從事公務之人員，對於主管之事務，間接圖利罪刑
，固非無見。
惟查：(一)、原判決事實欄認定上訴人於「職務上所掌之公文書即執照上登載建造類別
為『增建』之不實事項」( 見原判決第二頁第十至十一行 )，於理由欄中復論述上訴
人「竟虛以『增建』名義發給建造執照及使用執照，顯有明知為不實之事項而登載於
職務上之公文書犯行，自足生損害於鄉公所對建築物管理之正確性」( 見原判決第四
頁末行至第五頁第一行 )，然竟未論以公務員不實登載罪，已難謂為適法。又原判決
依據上訴人在法務部調查局南投縣調查站之供述，認其在勘查現場時已明知黃林秋菊
違法經營旅業務，則其勘查時是否將此事實記載於其職務上所掌之公文書內，此部
分現場勘查文書之製作有無登載不實，原審未予調查審認，卷內亦無該現場勘查之文
書可資憑認，遽行判決，自有理由不備及應於審判期日調查之證據而未予調查之違法
。(二)、上訴人於原審陳稱，其曾向南投縣政府建管課人員陳瑞興請示，申請人已有自
用農舍，如再申請建造自用農舍時能否准許，經陳瑞興答覆仍可補照，並引南投縣政
府七十一年五月二十一日( 七一 )投府建字第四三二六四號函以為釋示，惟因該函所
釋示之「申請補建」意義不明，故聲請原審傳喚陳瑞興查明( 見原審卷第三六至三七
頁 )；原審雖傳喚陳瑞興到場，但未就上開函釋疑義以為調查，且陳瑞興經訊以：「
無自用農舍才可以申請﹖」時，係陳稱：「是，第一次申請才要，亦可增建或加蓋」
( 見原審卷第六八頁 )，則上開「補建」、「加蓋」之情形究何所指，既尚未經南投
縣主管建築之機關或人員表示其見解，該證據即屬未臻明瞭，能否在尚未查明前，遽
行論罪，饒有研求餘地。原審就上訴人前揭聲請，難謂無應於審判期日調查之證據而
未予調查之違誤。(三)、犯修正前貪污治罪條例之罪，宣告有期徒刑以上之刑者，並宣
告褫奪公權，修正前貪污治罪條例第十六條定有明文。原判決依修正前貪污治罪條例
第六條第一項第四款論處上訴人有期徒刑五年六月，未併予宣告褫奪公權，自有判決
不適用法則之違法。(四)、國家制定刑事訴訟法之目的，在於對特定被告之特定犯罪事
實，經由審判程序以決定國家刑罰權對之存在與否及其範圍，實施刑事訴訟程序之公
務員，自應兼顧實質的真實發現及程序之正義，以保護被告之合法權益。故刑事訴訟
法第九十五條第一款規定：訊問被告應先告知犯罪嫌疑及所犯所有罪名，罪名經告知
後，認為應變更者，應再告知。本件第一審檢察官係起訴上訴人涉犯刑法第一百三十
二條第一項洩漏國防以外應予秘密之文書罪，第一審亦依該罪名予以論科，原審認上
訴人除犯前揭洩漏國防以外應秘密之文書罪外，尚犯公務員對於主管之事務，間接圖
利他人罪，乃原審僅告知起訴書所載之罪名（見原審卷第五三頁、第六二頁），就上
訴人另犯與起訴罪名有裁判上一罪關係之圖利他人罪名部分，並未告知，使上訴人在
審判期日得以適切行使法律所賦予之防禦權，並就此為有利辯明之機會，即遽行判決
，亦有未合。以上或為上訴意旨所指摘，或為本院得依職權調查之事項，應認有發回
更審之原因。
據上論結，應依刑事訴訟法第三百九十七條、第四百零一條，判決如主文。
中      華      民      國    八十九    年      十      月      十二    日
                              最高法院刑事第十二庭
                                  審判長法官  陳  炳  煌
                                        法官  陳  正  庸
                                        法官  陳  世  雄
                                        法官  徐  文  亮
                                        法官  吳  信  銘
      右正本證明與原本無異
                                              書  記  官
中      華      民      國    八十九    年      十      月     十七     日


司法院資訊處製作；財團法人民間司法改革基金會備份。
